臺灣高雄地方法院刑事判決　　　　　　　96年度易字第3078號
公　訴　人　臺灣高雄地方法院檢察署檢察官
被　　　告　丁○○○
輔　佐　人　戊○○
上列被告因傷害案件，經檢察官提起公訴（96年度偵字第24990
號），本院判決如下：
    主  文
丁○○○傷害人之身體，處拘役貳拾日，減為拘役拾日，如易科
罰金，以新臺幣壹仟元折算壹日。
    事  實
一、丁○○○與丙○○係鄰居，民國96年1 月17日中午，丁○○○因所有瓷甕破損之事，與丙○○發生爭執。嗣丁○○○於
    96 年1月18日上午11時40分許，返回高雄縣鳳山市○○○路
    229 巷15弄107 號住處之際，因細故再與丙○○發生爭執，
    丁○○○、丙○○分別基於傷害之犯意（丙○○所涉傷害丁○○○部分，現在台灣高等法院高雄分院96年度上易字第10
    30號案件審理中），丁○○○徒手抓向丙○○臉部，並推倒
    丙○○，致丙○○因而受有前額部兩處抓傷（2X0.1C M）、
    左側鼻翼部抓擦傷（1X0.1CM） 、臀部挫傷、左間肩挫扭傷
    等傷害。
二、案經丙○○告訴臺灣高雄地方法院檢察署檢察官偵查起訴。
    理  由
壹、證據能力部分：
    本判決所引用之其餘後述證據資料，其中傳聞證據部分，縱
    無刑事訴訟法第159 條之1 至第159 條之4 或其他規定之傳
    聞證據例外情形，亦因檢察官、被告或同意可作為證據使用
    ，或未聲明異議，依刑事訴訟法第159 條之5 第1 項、第2
    項之規定，本院審酌該證據作成之情況，認為適當，應得為
    證據。
貳、實體部分：
一、訊據被告丁○○○坦承於96年1 月17日發現所有瓷甕破損之
    事，翌日上午11時40分許，返回高雄縣鳳山市○○○路229
    巷15弄107 號住處時，因告訴人丙○○持鹽巴、米、符紙等
    物丟擲，並徒手毆打，其隨即掙扎等情，惟否認有何傷害犯
    行，辯稱：未出手毆打告訴人，告訴人所受傷勢或係在伊掙
    脫時，為防衛自己而有所碰觸導致，或係告訴人自殘造成等
    語。經查：
（一）關於被告丁○○○傷害告訴人丙○○之事實，業據證人丙○○於偵查及本院審理中證述：與被告於96年1 月18日上
      午11時30分許，因被告所有瓷甕遭打破之事，而產生爭執
      ；雙方即打起來，被告曾以手抓伊臉部額頭及鼻翼部位，
      之後伊遭被告推倒等語明確（見偵卷一第11頁第2 、5 至
      6 行、本院卷第56頁倒數第4 行）。另告訴人確於96年1
      月18日中午12時52分許，前往大東醫院就診，經診斷受有
      前額部兩處抓傷（2X0.1CM） 、左側鼻翼部抓擦傷（1X0.
      1CM） 、臀部挫傷、左肩肩挫扭傷等傷害，上開傷害均為
      新痕之事實，復有大東醫院診斷證明書及該醫院96年6 月
      30日（96）大東醫政字第065 號函文說明及所附病歷資料
      在卷可參（見偵卷一第4 、21至22頁）。因告訴人既係在
      與被告發生爭執後約1 小時，即至該醫院驗傷，且就醫時
      經診斷之病名為新痕，可見告訴人驗傷之時間與上開發生
      爭執之時間相當接近，告訴人既與被告發生爭執後，受有
      上開傷害，顯見上開傷害應係在告訴人與被告爭執時所造
      成。再徵諸告訴人所受上開傷害位置，主要係分佈面部之
      抓傷、抓擦傷，以及臀部及左肩之挫傷、挫扭傷（疼痛）
      ，核與告訴人證陳遭被告抓向臉部及推倒等動作所受之傷
      勢相符。是告訴人於上開時地與被告發生爭執時，確受有
      傷害，且所受之傷害，應係被告抓傷及推倒所致。
（二）復按正當防衛必須對於現在不法之侵害始得為之，侵害業
      已過去，即無正當防衛可言，又彼此互毆，必以一方初無
      傷人之行為，因排除對方不法之侵害而加以還擊，始得以
      正當防衛論，故侵害已過去後之報復行為，與無從分別何
      方為不法侵害之互毆行為，均不得主張防衛權（最高法院
      30年度上字第1040號判例意旨參照），再按行為人對於現
      在不法之侵害，本乎防衛自己或他人權利之意思，在客觀
      上有時間之急迫性，並有實施反擊予以排除侵害之必要性
      ，且其因而所受法益之侵害，亦符合相當性之情形，予以
      實施防衛行為（反擊）者，始稱相當，倘若行為人表面上
      縱受有侵害之狀態存在，然欠缺防衛之意思，反係本於加
      害對方之意圖，基於藉口、報復、利用機會等情形，而實
      施犯罪行為，因其非出於防衛之意思，自不得認為其所為
      係屬「正當防衛」之防衛行為（最高法院84年度臺上字第
      3449號判決意旨可資參照）。被告雖辯稱：返家之際，遭
      告訴人尾隨，並持米、鹽、符紙及畚箕等物丟擲、偷襲等
      語（參本院卷第16頁），並提出住處玄關散落物之照片為
      證（參本卷卷第27頁上方照片）。惟告訴人倘確有持物丟
      擲被告之情形，在物品丟擲過後，現時不法侵害之狀態旋
      即結束，被告縱認受辱，非不得另循合法途徑解決。是被
      告之後另對於告訴人之傷害行為，自不得主張正當防衛。
      參以告訴人為28年8 月20日出生，本件案發時已屆67歲且
      罹有慢性腎衰竭合併尿毒症，長期於每週一、三、五，需
      至長清診所接受血液透析治療，有償清診所診斷證明書在
      卷可證（見96年度他字第939 號偵查卷第14頁）；被告為
      42 年12 月10日，案發時為53歲，又被告身材顯較告訴人
      壯碩，則以被告、告訴人2 人之身材、體力而言，告訴人
      較被告老邁、體衰，縱告訴人係先向被告攻擊，亦不致如
      被告所辯完全無法掙脫，又豈會任告訴人持續徒手毆打。
      被告復坦承：因遭告訴人拉扯並近距離拉住衣領，伊一直
      想掙脫，印象中有撥開告訴人之手，告訴人頭部、臀部受
      傷，或在伊為求掙脫時，曾碰觸告訴人身體等語明確（參
      本院卷第71頁第12至13行、倒數第6 行及倒數第13行以下
      ）。而在與對方近距離發生拉扯，以手推拉、推擋、抓向
      對方面部或身體，可能因而造成面部、手部或人體傷害，
      或因此導致對方跌倒成傷，此為具備通常智識之人所能認
      知之事實，且為一般人所能預見，行為人若有此預見而仍
      為之，其主觀上即具有傷害之認知與故意。被告所受傷勢
      除右臉頰多處抓擦傷、又前臂挫擦傷瘀腫疼痛外，雖受有
      上門牙脫落即左上顎正中門齒脫落之傷害，有國軍高雄醫
      院附設民眾診療服務處診斷證明書及大東醫院診斷證明書
      在卷可證（見96年度他字第939 號偵查卷第5 至6 頁）。
      然在上門齒外之臉頰部位，並無瘀腫類型之傷勢，且就卷
      附照片所示（參本院卷第27頁下方），被告上門齒乃係連
      牙齒根部一同脫落，並非斷裂，而告訴人手部並無受傷，
      有上開診斷證明書可佐，則被告牙齒脫落之傷害是否係遭
      告訴人徒手毆擊齒部所造成，或僅係雙方爭執、拉扯及扭
      打間，所致脫落，亦有疑問。本件既屬無從分別何方為不
      法侵害之互相傷害行為，且被告就身材、體力等方面，均
      較告訴人為優勢，難認客觀上有時間之急迫性，而須以抓
      傷告訴人臉部、拉扯、推倒等攻擊方式實施反擊，益徵被
      告係在與告訴人發生爭執後，因氣憤情緒，乃起意傷害告
      訴人，並非基於防衛之意，被告就此傷害行為，自不能主
      張正當防衛。
（三）按告訴人、證人之陳述有部分前後不符，或相互間有所歧
      異時，究竟何者為可採，法院仍得本其自由心證予以斟酌
      ，非謂一有不符或矛盾，即應認其全部均為不可採信；尤
      其關於行為動機、手段及結果等之細節方面，告訴人之指
      陳，難免故予誇大，證人之證言，有時亦有予以渲染之可
      能；然其基本事實之陳述，若果與真實性無礙時，則仍非
      不得予以採信（最高法院96年度台上字第4572號判決參照
      ）。本件告訴人雖於本院審理中證述：遭被告持瓷碗毆擊
      右臉部，打到鼻子，被告並以手用力毆打伊胸部很多下，
      使伊胸部疼痛2 、3 日，當時驗傷時，因醫師表示未流血
      ，就此部分不能驗傷等語（參本院卷第56、58頁）。然就
      告訴人於本院審理中所陳：伊臀部未流血紅腫、有痛感等
      語（參本院卷第59頁），而上開診斷證明書亦如實記載被
      告臀部挫傷之傷勢，倘告訴人胸部確遭被告用力毆擊，且
      之後持續疼痛，應受有相當程度之傷害，理會經醫師載明
      於診斷書上；而告訴人上開所述遭被告持瓷碗攻擊之部位
      為右臉部，並毆及鼻子之情節，因瓷碗本身具相當硬度，
      持以毆擊人體皮層較薄之臉部，應甚為容易留下瘀腫類型
      之傷害，且告訴人鼻部所受傷害為「左側鼻翼部抓擦傷」
      ，傷害之類型及左、右側方向，均與告訴人所述上情不相
      符合。顯見告訴人關於遭被告持瓷碗毆擊臉部、被告以手
      用力毆打其胸部數次等陳述，並無證據證明，且核與卷證
      不符，容有誇大之嫌，尚難遽予採信。然衡以告訴人就遭
      被告傷害之時、地、方式及傷勢等相關重要事項，均能具
      體陳述，且其前後所陳大致相符，又無明顯矛盾或不合常
      情之處，並有上開診斷證明書可證，其所言應可採信。縱
      然告訴人所陳非無蓄意誇大傷勢及遭傷害時間甚久之嫌，
      但不能以此即認告訴人所證全不可採，而為有利被告之認
      定。
（四）證人甲○○固於本院審理中證述：因前委託告訴人為去世
      母親作法事，故於96年1 月18日上午11點40分許，與張女
      士爬完山後，駕駛汽車前往告訴人住處詢問所訂購冥紙是
      否已經送達，抵達告訴人住處對面公園停車之際，見及有
      一名小姐適將冥紙載運至告訴人住處，告訴人、被告亦分
      別自自己住處走出，被告持碗將不明物體潑甩向告訴人臉
      部，並持碗毆打告訴人，告訴人倒地後，伊原要下車察看
      ，但張女士惟恐伊脾氣不佳而發生衝突，便拉住伊，之後
      伊開車迴轉，載送張女士回高雄市○○路住處後，便返回
      伊高雄縣鳳山市住處；因告訴人被訴傷害案件過2 次庭期
      後，伊始向告訴人表示曾目擊案發，故告訴人始知悉伊目
      擊被告傷害過程等語（參本院卷第62至65頁），且核與告
      訴人上開所證情節相符。惟證人甲○○正值青壯（39年12
      月20日出生），如對於爭執中之2 名女性加以勸阻，亦足
      以保護自身免受波及，其與告訴人既非素不相識之陌生人
      ，又因委託告訴人為其母親處理法事而有往來，見及告訴
      人遭人毆打，氣憤之餘，豈會全未予置理，反而旋即駕車
      離去。況案發當日，證人甲○○既係特意前往告訴人住處
      察看訂購冥紙是否送達，且已見有人將所訂購之冥紙運抵
      告訴人住處，縱未立即趨前與告訴人討論後續處理法事等
      相關事宜，亦會在近期內向告訴人洽詢，同時慰問告訴人
      傷勢如何。而本件告訴人丙○○另案被訴傷害本件被告丁○○○之案件偵查及本院審理中，告訴人丙○○以被告身
      分，先後於96年2 月13日、96年5 月17日、96年6 月20日
      、96年7 月4 日、96年8 月10日出庭陳述，告訴人丙○○
      之子陳崇成亦於該案偵審中，於96年3 月7 日、96年8 月
      10 日 到庭作證，自案發之96年1 月18日迄至該案一審96
      年8 月10日言詞辯論期日，期間已近7 月，然告訴人於該
      案身為被告，竟未提出甲○○曾目擊案發經過之事證，而
      為有利於己之證明，況目擊傷害案件，對於證人甲○○自
      身而言，並非隱諱或涉及個人隱私之事，其證詞對於曾有
      往來之該案被告即本件告訴人甚為有利且至關重要，應不
      會遲至本院96年12 月6日審理時，突然改變心意，轉而願
      意到庭作證。是綜觀證人甲○○出現作證之時點。及所證
      情節，饒與常情有悖，案發當時是否確實在場目擊案發經
      過，尚有疑義，其證詞無法逕予採信，而為被告不利之認
      定。
（五）綜上所述，本件事證已臻明確，被告傷害犯行應堪認定。
二、核被告所為，係犯刑法第277 條第1 項傷害罪。爰審酌人際
    間本應和睦相處，鄰居關係尤然，被告丁○○○任意傷害他
    人身體，行為不該，且犯後否認犯行，迄未與告訴人和解；
    另考量本件為互相傷害事件，告訴人所受傷勢並非至為嚴重
    ，且被告所受傷害程度較重於告訴人，又被告並無前科，有
    臺灣高等法院被告前案紀錄表在卷可參，及本件犯罪動機、
    手段等一切情狀，量處如主文之刑，又被告本件犯罪時間在
    96年4 月24日以前，合於中華民國九十六年罪犯減刑條例規
    定，應依該條例第2 條第1 項第3 款，減其宣告刑2 分之1
    ，併斟酌上開犯罪情狀，諭知如主文所示易科罰金之折算標
    準。
據上論斷，應依刑事訴訟法第299 條第1 項前段，刑法第277 條
第1 項、第41條第1 項前段、刑法施行法第1 條之1 、中華民國
九十六年罪犯減刑條例第2條第1項第3款、第7條，判決如主文。
本案經檢察官乙○○到庭執行職務。
中　　華　　民　　國　　96　　年　　12　　月　　20　　日
                  刑事第十五庭  審判長法  官  方百正
                                      法  官  方錦源
                                      法　官  戴韻玲
以上正本證明與原本無異。
如不服本判決應於收受本判決後10日內向本院提出上訴書狀，並
應敘述具體理由，如未敘述上訴理由者，應於上訴期間屆滿後20
日內補提理由書狀於本院（均須按他造當事人之人數附繕本）「
切勿逕送上級法院」。
中　　華　　民　　國　　96　　年　　12　　月　　20　　日
　　　　　　　　　　　　　　　　　    書記官  王雪招
附錄法條
刑法第277條第1項
傷害人之身體或健康者，處3 年以下有期徒刑、拘役或1 千元以
下罰金。
